臺灣臺北地方法院刑事判決　　　　　　　93年度易字第1660號
公　訴　人　臺灣臺北地方法院檢察署檢察官
被　　　告　乙○○
上列被告因詐欺案件，經檢察官提起公訴（九十三年度偵續字第
四三八號），本院判決如下：
    主  文
乙○○無罪。
    理  由
一、公訴意旨略以：被告乙○○係以汽車買賣為業，於民國（下
    同）九十一年五月六日，因須用資金，乃以車牌號碼三Ｂ─
    九三九九號之賓士牌自用小客車作為質押，向經營當舖之丙○○（原名黃世傳，於九十三年十二月二日更名）借得現金
    新臺幣（下同）一百萬元，並簽立「汽車買賣合約書」。惟
    乙○○並無清償債務之意，且欲將所質押之賓士車取回，乃
    意圖為自己不法之所有，於同年六月二十六日，對丙○○謊
    稱顧客要求看車及車輛須進廠維修云云，請丙○○同意其將
    該賓士車駛離一日，且其亦明知車牌號碼ＣＴ─一五六六號
    之日產Ｑ四五型自用小客車，原係甲○○向其借款所質押，
    後因無力回贖而過戶予乙○○，該車實係價值菲薄之泡水車
    ，與前開賓士車之價值顯不相當，竟隱瞞此等事實，將該車
    交付予丙○○，用以取代原質押之賓士車，致丙○○陷於錯
    誤，同意乙○○將汽車駛離一日。詎料乙○○駛離後，即未
    將賓士車返還繼續質押，所欠本息亦拒為清償，致丙○○求
    償無門等語，因認被告乙○○涉犯刑法第三百三十九條第一
    項之詐欺取財罪嫌。
二、按犯罪事實應依證據認定之，無證據不得認定犯罪事實；又
    不能證明被告犯罪者，應諭知無罪之判決，刑事訴訟法第一
    百五十四條第二項、第三百零一條第一項分別定有明文。又
    事實之認定，應憑證據，如未能發現相當證據，或證據不足
    以證明，自不能以推測或擬制之方法，為裁判基礎（最高法
    院四十年台上字第八六號判例參照）；且認定犯罪事實所憑
    之證據，雖不以直接證據為限，間接證據亦包括在內，然而
    無論直接證據或間接證據，其為訴訟上之證明，須於通常一
    般之人均不致有所懷疑，而得確信其為真實之程度者，始得
    據為有罪之認定，倘其證明尚未達到此一程度，而有合理之
    懷疑存在而無從使事實審法院得有罪之確信時，即應由法院
    為諭知被告無罪之判決（最高法院七十六年台上字第四九八
    六號判例參照）。
三、公訴人認被告涉有前開犯行，無非以告訴人丙○○之指訴、
    證人甲○○之證述及入戶電匯申請書、汽車買賣合約書、進
    廠維修登記單、ＣＴ─一五六六號汽車車籍查詢單等各一紙
    資為論據。被告在本院審理中堅決否認有何詐欺取財犯行，
    辯稱：九十一年五月六日我有用支票及賓士三Ｂ─九三九九
    號車跟丙○○質押借得一百萬元，後來再用日產ＣＴ─一五
    六六號車跟賓士三Ｂ─九三九九號車換質。這輛日產ＣＴ─
    一五六六號車是我用現金一百十萬元跟新光汽車買的，是我
    自己的，從來沒有泡過水。我把賓士三Ｂ─九三九九號車開
    走，是跟丙○○說有人要買這部車，而且這台車的進氣系統
    有問題要進廠維修，故改用日產ＣＴ─一五六六號車質押，
    丙○○也同意。至於甲○○是拿日產ＤＴ─五九三九號車來
    跟我質押借款，不是拿ＣＴ─一五六六號車跟我質押借款等
    語。
四、按「刑法第三百三十九條第一項詐欺罪之成立，以意圖為自
    己或第三人不法所有，以詐術使人將本人或第三人之物交付
    為要件。所謂以詐術使人交付，必須被詐欺人因其詐術而陷
    於錯誤，若其所用方法，不能認為詐術，亦不致使人陷於錯
    誤，即不構成該罪。」，最高法院四十六年台上字第二六０
    號判例著有明文；是刑法第三百三十九條第一項詐欺取財罪
    之構成要件為行為人於主觀上須具有不法所有之意圖，客觀
    上則須有施用詐術致人陷於錯誤之行為方有該當。依公訴意
    旨所述，被告在客觀上所施用之詐術為明知日產ＣＴ─一五
    六六號車為價值菲薄之泡水車，與前開賓士車之價值顯不相
    當，竟隱瞞此等事實，將該車交付予告訴人，用以取代原質
    押之賓士車，致告訴人陷於錯誤，同意被告將賓士車駛離，
    後即不見人影，所欠本息亦拒為清償云云，惟被告否認有施
    用前開詐術，是本件之爭點為被告是否明知日產ＣＴ─一五
    六六號車為價值菲薄之泡水車，並致告訴人陷於錯誤而同意
    換質。經查：
  (一)被告於九十一年五月六日以車牌號碼三Ｂ─九三九九號賓士
    牌自用小客車作為質押，向經營當舖之告訴人調借現金一百
    萬元，並於同年六月二十六日，對告訴人稱顧客要求看車及
    車輛須進廠維修，故再以日產ＣＴ─一五六六號車跟賓士三
    Ｂ─九三九九號車換質等情，有入戶電匯申請書、汽車買賣
    合約書、進廠維修登記單各一紙可證（九十二年度偵字四七
    ０五號卷第四頁、第五頁、第七頁參照），並經告訴人於本
    院審理時以證人之身分到庭證述明確（見本院九十四年三月
    三十一日審判筆錄），此外，上情亦為被告所自承（見本院
    九十四年三月三十一日審判筆錄），故此部分事實在本件訴
    訟上乃可堪認定。
  (二)又公訴人所提被告明知日產ＣＴ─一五六六號車為價值菲薄
    之泡水車之證據為ＣＴ─一五六六號汽車車籍查詢單一紙（
    見九十三年度偵續字第四三八號卷第八十一頁），惟以上開
    汽車車籍查詢單，僅可知在九十三年十一月二十九日檢察官
    查詢時，當時之車主為被告，及該車之出廠年月為西元一九
    九七年四月，至於被告為該車之第幾任車主及何時始成為該
    車之車主並無從確認；再依本院卷附九十年七月二十日之日
    產ＣＴ─一五六六號車買賣契約書所載：被告係於九十年七
    月二十日向祥通貿易股份有限公司以一百萬元之代價購買得
    ＣＴ─一五六六號車，可知被告並非ＣＴ─一五六六號車之
    第一任車主，且依其所買之價格為一百萬元，以此車換取當
    初以為借款一百萬元而設質之賓士三Ｂ─九三九九號車，價
    值亦屬相當，故依上開說明，實難認被告主觀上明知該ＣＴ
    ─一五六六號車為泡水車；況告訴人亦於本院審理時到庭證
    述：我知道ＣＴ─一五六六號是泡水車是因為被告換質之後
    ，車子就放在我們當鋪的停車場，停車場之管理人員跟我講
    這輛車是泡水車（見本院九十四年三月三十一日審判筆錄）
    ，按告訴人上開供述在訴訟上為最標準之傳聞證據，而無證
    據能力，故公訴人僅依告訴人聽從他人之轉述即認定上開汽
    車為泡水車，即屬無據。準此，ＣＴ─一五六六號車是否為
    泡水車在本件訴訟上既無從認定，自無從認被告於主觀上具
    有不法所有之意圖，客觀上亦施用詐術並致人陷於錯誤。
  (三)次查告訴人丙○○於本院前開期日審理時證稱：被告之前就
    有來當過五、六輛車，也有換質之情形，所以這次我就同意
    換質，一開始並沒有檢查該車之狀況，是我們當鋪的停車場
    之管理人員跟我講這輛車是泡水車，我才知道這輛車為泡水
    車等語（見本院九十四年三月三十一日審判筆錄），足見被
    告之換質行為係告訴人與被告雙方基於一定程度之互信關係
    所為之法律行為；再告訴人自承已有八年從事當鋪業之經驗
    亦（見本院九十四年三月三十一日審判筆錄），且被告以Ｃ
    Ｔ─一五六六號車來換質一事，亦經告訴人之同意，已如前
    所述，而當鋪之借款行為本質為商業行為，在賺取高度利潤
    之同時本即須負有相當之風險，當鋪業者自應窮盡一切可能
    評估質押物之真實價值，自不得以事後發現質押物品有任何
    價值低落之情形，即反認借款人於借款之時係施用詐術，並
    免除其本身之善良徵信義務，而將該風險轉嫁借款人承擔。
    是依告訴人前開所言，其同意換質時並未善盡從事商業行為
    所應有之善良徵信義務──請專業人員徹底檢查該車是否為
    泡水車（且在本件訴訟上並無積極證據證明該部汽車為泡水
    車，已有如前述），自不得將此風險轉嫁借款人承擔。基此
    ，告訴人係基於一定程度之互信關係同意被告換質，且告訴
    人就善意徵信義務部分既屬可歸責，故自不能認被告有以Ｃ
    Ｔ─一五六六號車換質，即認被告客觀上有施用詐術，並致
    告訴人陷於錯誤之行為。
  (四)至於日產ＣＴ─一五六六號車並非證人甲○○質押給被告，
    實際上證人甲○○質押給被告之車輛為日產ＤＴ─五九三九
    號車等情，亦經證人甲○○到庭證述屬實（見本院九十四年
    三月三十一日審判筆錄），核與告訴人於本院審理時到庭所
    述相符（亦見本院九十四年三月三十一日審判筆錄），復有
    本院卷附九十一年一月九日之日產ＤＴ─五九三九號汽車買
    賣合約書在卷足憑，是起訴書認日產ＣＴ─一五六六號為證
    人甲○○質押給被告，實有誤會，併此敘明。
五、綜上所述，公訴人所提證據，尚不足以令本院對被告產生其
    確實有罪之確信，是公訴人認被告涉犯前開詐欺取財罪嫌，
    尚與事實不符，此外，復查無其他積極證據足資證明被告有
    何公訴人所起訴之犯行，既不能證明被告犯罪，核諸前揭說
    明，自應由本院為被告無罪之諭知。
據上論斷，應依刑事訴訟法第三百零一條第一項，判決如主文。
本案經檢察官游儒倡到庭執行職務
中　　華　　民　　國　　94　　年　　4 　　月　　28　　日
                  刑事第九庭審判長法  官  葉建廷
                                  法  官  林怡秀
                                  法  官  官信成
以上正本證明與原本無異。
檢察官如不服本判決，應於判決送達後10日內，向本院提出上訴
狀（被告於本件無上訴利益，不得提起上訴；告訴人丙○○
如不服本判決，應向檢察官提出聲請，由檢察官斟酌是否提起上
訴，不得直接向本院提起上訴，且上訴期間之計算，係以檢察官
收受本判決之時間為準，並非以告訴人收受本判決之時間為準）
。
                                  書記官  陳靜君
中　　華　　民　　國　　94　　年　　4 　　月　　28　　日
